【裁判字號】    90,訴,607
【裁判日期】    920612
【裁判案由】    貪污等
【裁判全文】
臺灣嘉義地方法院刑事判決                            九十年度訴字第六七號
    公  訴  人  臺灣嘉義地方法院檢察署檢察官
    被      告  戊○○
    右  一  人
    選任辯護人  王正宏律師
    被      告  己○○
    被      告  丁○○
    被      告  辛○○
    被      告  庚○○
    被      告  亥○○
    被      告  壬○○
    被      告  丙○○
    被      告  午○○
    被      告  辰○○
    被      告  寅○○
    被      告  未○○
    被      告  巳○○
    被      告  丑○○
    右列十三人
    共  同指定
    辯  護  人  申○○律師
    被      告  癸○○
右列被告等因貪污案件，經檢察官提起公訴（九十年度偵字第六二四三號），本院判
決如左：
    主  文
戊○○、己○○、丁○○、辛○○、庚○○、亥○○、壬○○、丙○○、午○○、辰
○○、寅○○、未○○、巳○○、丑○○共同連續行使公務員明知為不實之事項而登
載於職務上所掌之公文書，足以生損害於公眾及他人，戊○○處有期徒刑肆年；己○○、丁○○、辛○○、庚○○、亥○○、壬○○、丙○○、午○○、辰○○、寅○○
、未○○、巳○○、丑○○各處有期徒刑貳年。
癸○○被訴部分公訴不受理。
    事  實
一、戊○○原自民國六十九年起，任職行政院國軍退除役官兵輔導委員會（下簡稱退
    輔會）榮民工程事業管理處（下簡稱榮工處）營建事業一部二零七分隊分隊長，
    己○○、丁○○、辛○○、庚○○、亥○○、壬○○、丙○○、午○○、辰○○
    、寅○○、未○○、巳○○、丑○○等人則先後經榮工處核准進用列冊之編制內
    隊員，分別於如附表所示任職期間任職於二零七分隊，按照榮工處所分派之工程
    受命施作，戊○○則以分隊長之職綜理分隊事務、辦理上級所核派工程之施作，
    並有製作分隊員出工紀錄、薪資清冊之職務，並就分隊所完成之交辦工程向榮工
    處申請分隊員薪資，丙○○、辛○○二人則任輔導員，協助分隊長辦理分隊事務
    ，未○○任經理委員，而己○○、癸○○、丁○○、庚○○、亥○○、壬○○、
    午○○、辰○○、寅○○、巳○○、丑○○等人則為分隊隊員，均經退輔會榮工
    處核准發佈命令所進用、奉派從事指定之勞務，均屬依據法令從事公務之人員；
    戊○○於擔任二零七分隊分隊長職務後，因認依照榮工處之分隊管理要點以全分
    隊總工作量平均分配薪資，使該分隊對於交辦之工程執行效率低落，致分隊長之
    薪資與其他分隊員一致且無法完成所交辦之工程，並明知其所介紹加入之分隊員
    癸○○於六十九年十一月一日加入該分隊後僅從事鐵工二、三日後，即自行離職
    （嗣於七十四年間始再重回退輔會榮工處，惟每月工作日數甚少），並未實際在
    隊上從事工程之施作，竟夥同己○○、丁○○、辛○○、庚○○、亥○○、壬○○、丙○○、午○○、辰○○、寅○○、未○○、巳○○、丑○○，基於將不實
    之出工紀錄登載在戊○○職務上所掌之出工紀錄表後持以行使之概括犯意聯絡而
    共同協議：由戊○○以「雇主」之身分統籌完成榮工處所交辦之工程，至於各分
    隊員則按照實際出工日數，以每日薪資約新台幣（下同）一千元之工資給付與確
    有實際出工之隊員，而榮工處原擬核發隊員工資之由各隊員個別開立薪資帳戶則
    交由戊○○統一管理、領取退輔會榮工處撥入隊員金融帳戶內之薪資，而隊員若
    未實際上工施作致無法完成上級所交辦工程之工作量，則由戊○○另行以上開薪
    資差額另行撥出部分費用僱用非編制內之原住民、雜工協助施作以完成所有交辦
    之工程，再向榮工處據以申領所完成交辦工程所擬核發之隊員薪資，總計戊○○
    自七十五年起至八十七年十二月三十一日資遣前為止，連續在職務上所掌管之「
    隊員出工紀錄表」及「薪資名冊」上，並持以向退輔會榮工處行使以請領分隊員
    薪資（不實內容詳如附表所載），足生損害於退輔會榮工處對於隊員薪資及勤惰
    管理之正確性及對於承作工程之施作人員管制品質之妥當性。
二、案經法務部調查局嘉義市調查站移送台灣嘉義地方法院檢察署檢察官偵查起訴。
    理  由
一、訊據被告戊○○、辛○○、亥○○、丙○○、丁○○、庚○○、亥○○、午○○
    、辰○○、寅○○、巳○○、丑○○、壬○○、未○○等人固坦承確係任職於榮
    民公司民營化前之前身即榮工處，亦均坦承確有將領取薪資之帳戶、證件交由戊○○統籌處理薪資，並且由戊○○統一另行僱請非編制內之勞工協助施作工事，
    惟均矢口否認有公務員登載不實之犯行，而辯稱：(1)其等並不具有公務員身分，
    依據行政院法務部於九十年十二月份提出之行法修正草案已將公務員之範圍限縮
    ，公營事業機構之行為屬於私經濟領域，應排除於公務員之範疇，公營事業機構
    從組織法之觀點或作用法之觀點，均非公務員，公營事業所從事者乃私經濟活動
    之領域，是被告等所從事之工程施作，與公權力之執行不相關，應不屬於公務員
    ；(2)於八十三年期間被告等二零七分隊派駐北工處永和施工所，依八十三年度十
    二月之交辦單（編號８３Ａ３９６２２號）、工程名稱：台北地區防洪企計劃第
    三期實施計劃中原堤防二工區新建工程，被告等二零七分隊負責鋼筋加工及組立
    ，交辦總價高達一千一百零八萬三千餘元，由交辦單上之戳章可知本件交辦單係
    於八十三年十月十二日才發文，所以二零七分隊最快亦是從八十三年十二月十二
    日才開始進行交辦金額高達千萬元之工程，從編號８４Ａ３９０３０交辦單顯示
    係從八十四年四月二十四日開始作業，二零七分隊實施施作八十三年十二月份交
    辦單工作之時間最早係自八十三年十二月十二日開始，最晚於八十四年四月二十
    四日完工結束，前開交辦金額高達千萬元之鋼筋加工及組立工程是以四個月的時
    間趕工完成，其工期不可謂不急，被告等係為了趕在防汛期前完工而不得不臨時
    僱用編制外的原住民，由於該工程來得快又急，工程量又非二零七分隊所能負荷
    ，被告戊○○為完成上級交代的任務才不得不臨時聘請原住民協助，對於臨時聘
    請之臨時工所施作之工作量，被告雖可以向上級依其實際施作數量請領款項，而
    相對地被告亦必須支付價金給這些臨時工，若非工程急迫、日夜趕工仍無法完成
    之壓力，被告大可不用額外花錢請臨時工幫忙，可將全部的工程量完全由隊員自
    己施作，由此亦可證被告聘用原住民協助趕工之行為，或有違反榮工處內部之行
    政規定，但絕無利用職務機會詐取財物之犯意。(3)被告等二零七分隊自八十七年
    六月調派至板新站施工分處，協助新板橋車站地下化工程之施作，短短六個月的
    時間，竟然接獲六份工程交辦單，且每份金額都相當高，工程交辦金額合計高達
    一千三百七十萬二千五百十八元：八十七年五月十三日由北工處板新站施工分
    處針對板橋車站地下化工程北隧道部分交辦了金額高達六百三十七萬五千一百七
    十元之工程交辦總價（編號８７Ａ５６０２３），被告等二零七分隊在被實際調
    派到北工處板新站施工分處前上級即交辦此項工作，待二零七分隊實際進駐施工
    後，即馬不停蹄地日夜趕工；八十七年六月二十二日工程交辦單（編號８７Ａ
    ５６０３５）工程範圍為高樓區Ｕ３層Ｆ分塊鋼筋加工及組紮，交辦金額三百三
    十六萬一千五百元；八十七年七月二十七日被告等二零七分隊又接獲一百零七
    萬七千餘元之交辦工程，前開高樓區地下五層Ｆ分塊鋼筋加工及組匝工程，不僅
    工程量大，且施工工法採用逆打工法，施工地點又在地下五層樓，施工難度相當
    高，之前的包商通正公司正是因為無法克服複雜的鋼筋組匝而告倒閉解約，被告
    等二零七分隊要在短短一個月時間完成此一工程，工期之緊迫可想而知。距第
    二份交辦單不到一個月時間，第四份金額高達一百六十一萬六千餘元的交辦單在
    八十七年八月十九日又交辦下來，交辦工程依舊是採用逆打施工法施作的高樓區
    Ｕ３層，所不同者僅施作對象為Ｇ分塊之鋼筋加工及組匝。一個月後，第五份
    交辦單又交辦下來，金額亦高達九十七萬二千餘元；於八十七年十一月三十一
    日交辦了第六份工程交辦單，交辦金額為新台幣三十萬元。(4)從二零七分隊在八
    十七年六月調派至板新站施工分處後所接獲的六份工程交辦單，不僅可看出其交
    辦金額之大及其交辦日期之緊迫，另外從八十七年五月份、六月份、八月份、九
    月份、十一月份之交辦單之詳細價目單中均有記載「代辦外勞費用」一項，即可
    證明被告所稱榮民公司因為工期太趕，還加派部分外勞人力支援之說明為事實，
    由此亦可看出工程趕工時，為完成工作，誓死必達猶如作戰，為完成任務可不顧
    任何犧牲，因此榮民公司亦顧不得各分隊不得使用非編制隊員從事施作之內規而
    動用外勞協助二零七分隊施工，實不能單以被告僱用臨時工協助施工即認渠等涉
    有貪污罪嫌。(5)關於衝高基數以獲取不法資遣費一情：被告等二零七分隊隊員
    薪資係由施作板新站施工處之工程而來，而該工程是分處長官基於工程需要分派
    交辦，何來衝高或增加資遣費基數之可能；姑不論被告等在調派至板新站施工
    分處前，即在八十七年六月一日前榮民公司第三梯次專案裁減人員作業規定及實
    施細則根本尚未通過（八十七年六月三十日審議通過），亦尚未公告（八十七年
    七月九日才公告），被告當時根本無從知悉何時可申請資遣，更遑論公訴意旨所
    指自始即有利用機會提高資遣費基數之詐欺犯意，何況被告等二零七分隊之資遣
    費基數亦是上級所得掌控，此從八十七年十一月十一日工程交辦單（編號８７Ａ
    ５６０７２）主辦單位工務組之簽辦意見表示「並請分處錯開計價避免退休費過
    高」，足見在二零七分隊調派至板新站施工分處之初期，係趕工而派給該分隊相
    當多之工作，也提高了該分隊隊員之薪資，然而在後期因為二零七分隊依第三梯
    次裁減人員辦法聲請資遣後，主辦之工務單位隨即對該分隊之薪資進行監控，甚
    至在交辦單上出現前開文字，若非上級真有交辦工作，否則縱另其再多請請原住
    民臨時工亦無助於資遣費基數之增加，更何況上級早就對二零七分隊在通過資遣
    請按後之薪資狀況進行監控，並且錯開計價，何來衝高基數之可能云云。
二、按依據法令從事公務之人員，犯貪污治罪條例之罪者，依貪污治罪條例處斷，貪
    污治罪條例第二條前段定有明文；而司法院大法官解釋第八號亦明確闡釋「....
    股份有限公司，政府股份既在百分之五十以上，縱依公司法組織，亦係公營事業
    機關，其依法令從事於該公司職務之人員，自應認為刑法上所稱之公務員」等語
    ，則關於「公務員」身分之認定，仍以被告所屬機關或單位之屬性為認定依據，
    如所屬機關、單位係行政組織或政府資本超過百分之五十之組織法人，則其構成
    員即具有公務員身分；本件被告戊○○等十五人均係任職退輔會榮工處二零七分
    隊，為其等所自承；而依據行政院國軍退除役官兵輔導委員會組織條例第一條明
    定：「為統籌國軍退除役官兵輔導事宜，特設國軍退除役官兵輔導委員會，直隸
    行政院」，足見退輔會榮工處之設置，其主要目的在於輔導、統籌退除役官兵之
    輔導，具有國防行政之公法性質，殆無疑義；又依據於八十二年十一月十五日修
    正公佈之「行政院國軍退除役官兵輔導委員會榮民工程事業管理處組織規程」第
    一條亦明定：行政院國軍退除役官兵輔導委員會，為輔導退除役官兵承辦各項建
    設工程，特依輔導會組織條例第十六條規定，設置榮民工程事業管理處；又該規
    程第十條亦明定：本處為承建國內外各項建設工程及相關業務，得視需要，設國
    外辦事處、地區工程處、施工處及專業工程隊如左：一  國外辦事處冠以所在國
    （地）名稱，地區工程處及施工處按地區、次序或性質命名，其編制區分為甲、
    乙、丙、丁四級，視需要分別設置之」，揆之上開退輔會、榮工處之組織規章，
    均明文揭示退輔會榮工處之設置，及其下設各分隊，係在輔導退除役官兵承辦各
    項建設，具有輔導退除役官兵之行政目的；而雖經本院函詢退輔會榮工處（及改
    制後之榮民公司）就關於分隊員之聘僱、任用條件，榮民公司函覆稱：「(1)本公
    司分隊隊員之任用規定為年在五十歲以下，身心健康、經甄試合格者進用之，甄
    試以公開為原則，戊○○等十五員係本公司營建事業一部分隊建議增補不足之人
    力，並由施工所依工程人力需求，陳報該部核辦，復經該部轉報本公司核准後進
    用。(2)隊員每月薪資係根據本公司施工單位交辦分隊之工程交辦單單價，依實際
    完成數量所得總價錢，經核算後發給。(3)隊員進用後其薪資係依前開以量計酬方
    式核給，非依公務人員俸給法之規定予以銓敘及列職等，並依勞動基準法之相關
    規定，投保勞工保險。(4)本公司為自給自足事業單位，隊員資遣後，所用以支付
    之資遣費係由本公司自籌，非經行政院編列預算支應。」等語，有榮民公司榮工
    行字第零九一零零二二五零九號函附於審理卷可佐；復參之榮工處工地主任酉○○到庭明確供稱：榮工處交付各分隊之工程工作量，係依據各分隊可能每月所得
    作為推估給予施作工作量之基礎，擬定交辦時主要的考量在於要提供每一個分隊
    員能夠有相當的收入以維持生計，來推估預備給予的工程量等語（見本院九十二
    年三月二十七日調查筆錄）一情，顯見榮工處設立各分隊之目的，除為完成榮工
    處所交辦之各項建設工程外，同時亦係負有維繫各分隊員（即退除役官兵）生計
    之公共行政福利目的，是各分隊員與榮工處或榮民公司之關係，並非一般私法上
    雇主與受僱人間之僱用、承攬關係，而係基於公法上之特別任用關係，足以認定
    ；又於偵查期間，前榮工處（現為榮民公司）人事處主任李貞雄明確指陳：被告
    等均係報輔導會核定的正式職工，一定要正式在隊上執勤上班，出工紀錄表，由
    分隊長負責，總公司以一個工程的量交辦給分隊做，要用多少人力完成，由分隊
    長負責，分隊不可僱用非編制內的人去施做公司交辦的工程，而隊員之薪資係由
    分隊提出工紀錄表給營建事業一部工務單位送主任核可後直接撥進隊員郵局帳戶
    等語（見偵查偵字卷第二十九頁起至第三十四頁），又榮工處人事室組員陳武章
    到庭則陳稱：榮工處下轄之各分隊自八十年間漸漸有一般非榮民加入，配合工程
    需要，由分隊長建議經工地主任簽報榮工處核准後僱用，分隊長綜理分隊業務及
    分派勞務，輔導員則是心理輔導及協助排解糾紛，經理委員負責工程施作款項之
    核計發放等財務事宜，榮工處營建事業一部所轄各分隊隊員均屬編制內正式職工
    ，從事上級所分配調派之工程施作事宜，因榮工處繫屬公營事業機構，故所屬各
    分隊隊員於受上級分配調派之工程事宜，即係屬於依法令從事於公務之人員，為
    廣義之公務員（見他字偵查卷第一六六頁至第一六九頁）等語；綜上觀之，退輔
    會榮工處係隸屬於行政院下轄之行政組織，被告等分隊員工既係經榮工處經一定
    程序所任用，乃屬依法令從事於公務之人員，勘予認定；被告等以大法官釋字第
    三零五號為據，並辯以被告所從事者並非公權力作用而否認具有公務員身分云云
    ，顯係混淆刑法上公務員身分之認定與公法上行政組織與構成員間法律關係界定
    之標準，所辯並不足採。
三、再查：被告戊○○初於調查站接受調查人員調查詢問時，即已坦稱：其於六十九
    年成立榮工處營建事業一部二零七分隊起任職該分隊，其後並陸續介紹隊員己○○、庚○○、癸○○、壬○○、午○○、辰○○等人加入，七十五年間又介紹亥
    ○○、七十七年間介紹辛○○加入該分隊，嗣於七十五年間因認原採平均分配工
    資，工作效率低落隊無法完成上級所交辦之工程導致每月薪資金額很少，乃與全
    體隊員共同協議，由其實際負責盈虧，隊員則依每月實際工作日數領取工資，以
    提高工作效益及工資，再於八十二年間由二零七分隊全體隊員共同協議，俟各該
    隊員辦理退休資遣且領取退休資遣費再撥出部分金額作為補償購置器具等費用；
    至於臨時僱用的原住民及雜工以趕工之實際工作日數都灌水填報為各分隊員的出
    工紀錄，趕工時僱用的原住民及雜工人數最高約十人，趕工時僱用原住民及雜工
    的連續工作日數約為兩天，為了趕工而違反規定自行雇用非編制內之勞工，於八
    十三年期間曾趕工三、四個月，當時僱用原住民及雜工約十餘人，每月因此浮報
    分隊隊員每月工作日數合計達三、四十天，共計浮報隊員工作日數約一百二十天
    .....
    另自八十七年六月至八十七年十二月期間，連續七個月期間也曾因趕工而僱用原
    住民及雜工約十人，每月浮報隊員工作日數合計約二十五天，共計浮報隊員工作
    日數約二百一十天，而浮報工作日數所領得之工資係用於支付僱用非編制內原住
    民雜工協助施工，且自八十七年六月起迄八十七年十二月三十一日止，又再僱用
    原住民、雜工、外勞約十人，平均每月除平時所虛報之四到五日之出工時數外，
    復再加上浮報每位隊員平均每月工作日數約一點五日（於該七個月之期間每位隊
    員總計共多浮報十點五日出工日數，換算為每個月各浮報一點五日之出工日數）
    ，因而每位隊員計每月薪資浮報約三千七百五十元等語（見嘉義地檢署九十年度
    他字第八八三號偵查卷【下簡稱偵查他字卷】第八十一頁以下），揆之被告戊○○上開於偵查中之供述，已經明確坦承確有偽造不實之出工紀錄並持以向榮工處
    陳報據領分隊員薪資一情，至為明確。
四、而關於上開戊○○自七十五間年起即與分隊員協議，委由戊○○製作不實之出工
    紀錄據以向榮工處請領薪資，統籌由被告戊○○發給，各分隊員之實際出工紀錄
    與出工紀錄表之記載不符，另由被告戊○○僱用非編制內雜工協助施工等事實，
    亦經被告江連原於偵查中（見嘉義地檢署九十年度偵字第六二四三號偵查卷【下
    簡稱偵查偵字卷】第九十六頁以下）、壬○○於偵查中（見偵查偵字卷第一四四
    頁以下）、亥○○於偵查中（見偵查偵字卷第一二六頁以下）、癸○○於偵查中
    （見偵查他字卷第八十九頁以下、偵查偵字卷第一零二頁以下）、辰○○於偵查
    中（見調查卷第十頁、偵查偵字卷地一三二頁）、未○○於偵查中（見調查卷第
    十八頁）、丙○○於偵查中（見偵查偵字卷第一二零頁以下）、丁○○於偵查中
    （見偵查偵字卷第一三七頁以下）、丑○○（見偵字偵查卷第一五五頁以下）傳
    訊到庭後，明確坦承，核與前開被告戊○○於偵查中之供述相符。
五、至於被告午○○、寅○○、巳○○、辛○○、庚○○等人於偵查中雖坦承其等薪
    資之領取確實於開戶後交由被告戊○○統籌，卻矢口否認有實際出工與出工紀錄
    不符之情事，辯稱：戊○○製作不實一情，其等不知云云；然而揆之上開被告戊○○所具體自白之內容，輔以分隊員即被告壬○○、亥○○、癸○○、辰○○、
    未○○、丙○○、丁○○、丑○○等均已坦稱就上開虛偽製作不實出工紀錄表、
    僱用非編制內之原住民雜工等協助施作，係經全體分隊員協議一情不諱，再參之
    各分隊員之領取薪資帳戶亦均經分隊員同意統由戊○○管理、領取並分配之事實
    ，顯見各隊員對於榮工處所發給薪資之領取並非親自為之，如果被告午○○、寅
    ○○、巳○○、辛○○、庚○○等人果真並無薪資領取與出工紀錄不符之情事，
    何須將領取薪資、以自己名義開立之金融帳戶、印章完全交給戊○○保管？又何
    須委由戊○○代為發放薪資？如果其等確實係按照出工日數而領取薪資，為何還
    要多此程序而透過戊○○代轉？顯見被告午○○、寅○○、高火山、辛○○、庚○○等五人所辯，其等出工與出工紀錄相符云云，並不足採，足認被告增慶瑞、
    寅○○、巳○○、辛○○、庚○○等五人，對於戊○○以虛偽製作不實出工紀錄
    表、薪資紀錄一情，均明確知悉且同意由戊○○統籌工資與分配施工，對於該不
    實登載顯與其餘前開業已坦承之被告戊○○、壬○○、亥○○、癸○○、辰○○
    、未○○、丙○○、丁○○、丑○○等人，有犯意之聯絡，足以認定。
六、復查：本院傳訊前榮工處（現為榮民公司）工地主任酉○○、北部地區工程處工
    務組戌○○、甲○○、卯○○，規劃組子○○、乙○○等人於九十二年三月二十
    七日到庭，逐一證述如下：(1)酉○○明確證稱：依據榮工處退輔會分隊管理要點
    第二十五條規定「分隊隊承接之工程，必須自力完成，不得轉包或私自僱工支援
    工作」，故各分隊均應自行完成所指派之工程；而交辦單上所記載之代辦外勞費
    用支出負一元之原因，係在於板新車站新建工程確實榮工處有聲請專案進用外勞
    ，然而外勞之工資計算與施作工事等一切事宜，均由工務組統籌，而交辦單上之
    記載僅係記名項目，至於最後是否需協調所聲請之專案外勞協助施作，應由各工
    地分隊長向工地主任聲請，而外勞所需給付之工資，則由榮工處統籌，與各分隊
    隊員之薪資無關，板新車站新建工程確實有由榮工處聲請專案外勞人數約二三百
    人等語，顯見戊○○所率之二零七分隊，若果真需要外勞協助，理應按照上開分
    隊管理要點向工地主任申請，然既未申請卻自行僱工施作，顯然與上開分隊管理
    要點有違，被告等所辯交辦單上亦有外勞施作支出云云，顯然係在故意混淆榮工
    處所專案進用之外勞人力與分隊應自行施作之勞動義務，並無足取；(2)至於各該
    分隊員之薪資與工程量之交辦核計與決定一情，酉○○亦明確供稱：關於如何決
    定交辦之工程量，與分隊員之薪資相關，亦即依據工務組所評估每一分隊員可能
    每月所得作為推估給予施作工程量之基礎，擬定交辦之工程量在於提供每一個分
    隊員能夠有相當之收入以維持生計作為計算之基礎，如分隊無法按照時程完成交
    辦之工程，僅會發生無法領取全額之工程薪資，並無任何趕工之壓力，分隊長或
    隊員也不會因此受到任何行政懲處；而就酉○○所供述關於此薪資擬定給予之計
    劃與工程量交辦之核算一情，經當庭證諸證人乙○○、戌○○、甲○○等人，亦
    均肯認確如酉○○所證述，顯見，榮工處交辦工程之工程量核算，純粹係為使榮
    工處下轄之各分隊分隊員個人生計而為設計，顯然與工程是否完成、趕工需求與
    否，毫無關聯，至於是否能夠如期完成，純屬工務組或工地主任調配人力之問題
    ，是被告所辯榮工處於八十七年期間交辦工程量過大，導致有趕工要求云云，顯
    然與事實不符，亦不足採信。(3)而酉○○對於分隊是否有趕工之壓力一情，亦明
    確陳稱：如果確有趕工之需要，雖然會拜託分隊長趕工，然如果不能配合，則會
    另外發包，對於分隊也沒有任何懲處或處罰，分隊不可能因為為了趕工而有私自
    僱用非編制勞工之需要，因為管理要點明文規定第二十五點應自力完成，不得轉
    包，如果發覺這樣的情形，也會立刻要求非編制人員離開工地，追究分隊長行政
    責任等語；顯見被告等所辯為求完工，如同作戰不惜聘僱非編制員工云云，純屬
    空言，與榮工處之管制現狀完全不符，不足採信，被告等僱請外勞等非編制內工
    人施作所交辦工程，顯然並非基於來自榮工處要求趕工之目的一情，勘以認定，
    縱使果真戊○○主觀上認知有趕工之需求，亦無法阻卻其為不實登載出工紀錄、
    薪資紀錄之違法性。
七、核被告戊○○、己○○、丁○○、辛○○、庚○○、亥○○、壬○○、丙○○、
    午○○、辰○○、寅○○、未○○、巳○○、丑○○等十四人虛偽登載不實之出
    工紀錄在戊○○職務所掌之出工紀錄表、薪資表之公文書之行為，並持以向榮工
    處行使以領取分隊員薪資，均係犯刑法第二百十六條、第二百十三條之行使公務
    員職務上登載不實之公文書罪；被告等不實登載之低度行為為行使不實登載公文
    書之高度行為所吸收，不另論罪；公訴人起訴法條僅論列刑法第二百十三條之公
    務員職務上登載不實罪，惟被告等不實登載後持以行使之行為與不實登載之行為
    ，有實質一罪之裁判上一罪關係，應為起訴效力所及，應予一併審理及論罪科刑
    ；而被告戊○○係二零七分隊分隊長，分隊員之出工紀錄表、薪資清冊，係由其
    製作並據以記載分隊員出工之實際情況後，據以向榮工處申請分隊員薪資以行使
    ，是該出工紀錄表、薪資清冊，係其基於分隊長之職務所掌管之公文書並無疑義
    ，而被告己○○、丁○○、辛○○、庚○○、亥○○、壬○○、丙○○、午○○
    、辰○○、寅○○、未○○、巳○○、丑○○等十三人，雖僅係分隊員並無掌管
    出工紀錄表、薪資清冊之職務，然依據刑法第三十一條就「因身分或其他特定關
    係成立之罪，其共同實施或教唆幫助者，雖無特定關係，仍以共犯論」之規定，
    既與被告戊○○就上開虛偽不實登載並持以行使之犯行有犯意聯絡、行為分擔，
    仍應論以共同正犯；又被告等十四人先後長達十二年餘長期間多次為登載不實、
    持以行使之行為，且係每月均持不實登載之出工紀錄、薪資表據以陳報，時間緊
    接，所犯構成要件相同，顯係基於概括犯意反覆為之，均依連續犯規定論以一罪
    ，並加重其刑；爰審酌被告犯罪之動機係為自己薪資利得而隱匿自己之出工勤惰
    狀況，犯罪期間長達十二年餘，及其品性、生活狀況、智識程度，因此犯罪對於
    榮工處管制所屬分隊之管考程度嚴重，及犯罪後態度、各該被告所參與犯罪之程
    度等一切情狀，量處如主文所示之刑，以示懲儆。
八、公訴意旨另以：被告戊○○等十五人於八十七年間因獲悉退輔會榮工處行將改制
    為榮民公司，屆時將裁減資遣職工，其等為恐改制後薪資之核算不佳，竟為虛增
    資遣前六個月之平均工資以提高資遣費之領取基數，共同又承前意圖為自己不法
    之所有、登載不實於公文書之之概括犯意聯絡，自八十七年六月至十二月間，由
    戊○○僱用原住民及雜工共約十餘人協助施工，致增加分隊員之工作量，據以提
    高各分隊員擬於日後資遣時回溯六個月之平均工資基數，而亦虛偽填列於職務上
    所掌管之「隊員出工紀錄表」及「薪資名冊」虛偽編填記載，使退輔會榮工處主
    管人員陷於錯誤而依其所編填之不實隊員薪資名冊，按月撥付薪資於各分隊員之
    金融帳戶內，使渠等實際上工日數與薪資名冊、出工紀錄所載之出工情況，各隊
    員於資遣前每人每月約平均虛增約一、五日，並以上開所虛增之薪資水準、出工
    紀錄所累計之資遣基數，於八十八年一月一日向退輔會榮工處自請裁退離職，使
    退輔會榮工處之承辦會計人員不疑有詐而陷於錯誤，遂以渠等所申報虛增之資遣
    前六月平均工資計算資遣費而如數給付，渠等即以此方式，利用職務上之機會，
    共詐得資遣費一百八十四萬八千七百五十元，因認被告戊○○等十四人另犯有貪
    污治罪條例第五條第一項第二款之公務員詐取財物罪嫌。公訴人認被告等涉犯公
    務員詐取財物罪嫌，係以被告等前開之不實登載出工紀錄表、薪資名冊之事實，
    據以推論被告等對於榮民公司將於八十七年七月一日改制，且預期資遣費之請領
    係以資遣前之工作薪資報酬為據，而認被告等僱請外勞等施工係為「衝高工作基
    數」來請領超額之資遣費。惟訊據被告戊○○等十四人均堅決否認其等有詐取財
    物之犯嫌，辯稱：其等係為了趕工需要，且除戊○○外，其餘隊員並不知資遣費
    之計算係依據如何標準，並無詐領之故意等語。
九、按貪污治罪條例第五條第一項第二款之「利用職務上之機會，詐取財務罪」，以
    行為人自始即基於為自己不法所有之意圖，利用職務之便，以欺罔詐偽之方法，
    使人交付財物為要件（最高法院九十一年台上字第六零七八號裁判要旨參照），
    換言之，行為人主觀上以具備為自己不法所有意圖為必要。經查：被告戊○○、
    己○○、丁○○、辛○○、庚○○、亥○○、壬○○、丙○○、午○○、辰○○
    、寅○○、未○○、巳○○、丑○○等十四人自七十五年間起迄八十七年十二月
    三十一日資遣時止，確有僱用非編制內之原住民雜工、外勞等，協助施作榮工處
    所交辦之工程，被告戊○○並填載不實之出工紀錄表、薪資清冊等據以向榮工處
    申請實際完成工程量之報酬一情，已經明確認定如前，則顯見被告等自七十五年
    間起，即有此不實登載之犯行，並且持續十二年餘之期間，迄被告等申請資遣前
    ，均連續為不實之登載並持以向榮工處行使，並非被告等於八十七年十二月三十
    一日擬申請資遣前，始有上開不實登載公文書、持以行使之犯意，應屬明確；而
    關於榮工處所核發與分隊員之薪資，係依據分隊所完成之工程工作量一情，亦如
    前述，是被告戊○○及各分隊員雖依據為不實記載出工紀錄表、薪資清冊並持以
    行使，然領得之薪資亦係原本榮工處對於工程完成後即擬支付之報酬，並非各分
    隊員之不法所得；而關於分隊員申請資遣所核發之資遣費，前榮工處人事處主任
    李貞雄於偵查中接受調查時稱：資遣資格是正式編制內員工，早期是自願就可以
    領資遣，後來發現有問題，後來改為不適任才資遣，資遣費計算標準係依照勞基
    法，半年內平均工資乘以七倍發給，以申請人工作量來計算平均工資等語（見偵
    字偵查卷第三十頁以下），則依據被告等因私下僱請非編制內外勞、原住民雜工
    協助施作工程，固然確實將導致資遣費之核發較高，然此無非係被告等為不實登
    載之當然結果，尚非得僅因被告等因此獲有資遣費較高之核給，即認被告等對於
   該部分之取得資遣費有不法所有意圖，換言之，被告等為不實登載之行為既已經
    持續長達十二年餘，足以認定者僅前述被告等欲隱匿各分隊員並未全程參與所完
    成工程之施作，然而因資遣費之計算方式導致榮工處核給之資遣費較高，寧係前
    開不實登載之結果，況且，榮工處對於各分隊員原本即有管考、核實之義務，竟
    未據實核考，若榮工處對於分隊員之考核因為確實導致分隊員之資遣費領取有與
    核發標準不符之情事，亦不能逕認請領資遣費之分隊員有何不法所有意圖；又依
    據榮工處板新站工地主任即證人酉○○人到庭所陳關於榮工處決定交辦分隊施作
    之工程量，主要係依據工務組所評估每一分隊員【可能每月所得做為推估給予施
    作工程量的基礎】，擬定交辦時【主要的考量在於要提供每一個分隊員能夠有相
    當的收入以維持其生計】，分隊員的薪資是以每月完成工作量之總價為報酬，各
    分隊員之個別報酬則再依據分隊長所陳報個別隊員的出工日數來給予平均的工資
    ，不論隊員或隊長的平均工資均相等等語（見本院九十二年三月二十七日調查筆
    錄）已如前述，顯見榮工處交辦與榮工處各分隊隊員施工之工程，一方面固然有
    完成交辦工程之目的，他方面亦在於維持隊員之生活收入，從而自編列交辦工程
    時，所預擬之報酬金額、預算財源均係準備作為隊員完成交辦工程之報酬薪資，
    從而核算給付與分隊員之薪資係依據分隊所完成先前交辦之工程工作量作為計算
    之依據，被告戊○○等雖虛偽記載不實之出工紀錄，然而對於榮工處發給被告等
    薪資既係依據所交辦之工程之完成比例、進度為核算，被告戊○○等雖非完全親
    自進場施工以完工，然而卻也實際施作完成所呈報之工程工作量，榮工處因此所
    交辦之工程既均已完成，亦難認受有何損失，關於被告等自七十五年起迄八十七
    年七月三十一日資遣時止所為不實登載之出工紀錄表、薪資清冊，並且依據呈報
    所完成之工程量據以請領之薪資報酬，實難以認係詐術之行使，榮工處所交辦之
    工程既已經按照所核發薪資之報酬數量驗收，顯無何損失，榮工處核發分隊員報
    酬額並非依據出工紀錄表，而係按照所交辦之工程是否完成據以決定，換言之，
    各該被告之出工紀錄無非僅係作為榮工處核發與各隊員薪資比例之計算依據，至
    於是否完成工程之工作量才是核發工資之依據，既然各該被告均係按照實際工作
    量完成之比例請領薪資，尚難認榮工處有何陷於錯誤之情事，至於因榮工處對於
    分隊員是否進場施作之管制有疏失，抑或因遭被告戊○○等之不實記載施工紀錄
    表、薪資清冊而對於分隊員之管制不實在一情，雖確屬實，然此亦與利用職務機
    會詐取財物之要件未合；綜上論證，榮工處對於交付與分隊施作之工程係基於要
    求完成工程而為核發報酬薪資，被告戊○○等十四人為不實登載之犯行，雖已成
    立刑法第二百十六條、第二百十三條之行使公務員職務上登載不實公文書罪，已
    如前述，然其等因此領得之薪資、資遣費，並非被告等基於不法所有之意圖所獲
    之不法財物，既無積極證據以證明被告戊○○等十四人，其不實登載有詐取財物
    、致榮工處陷於錯誤，所取得之薪資、資遣費亦非其等不法所得，也難以認被告
    等有何不法所有意圖，公訴人所認被告等涉犯貪污治罪條例第五條第一項第二款
    之利用職務機會詐取財物罪嫌即屬不能證明，惟此一部份公訴人認與前開業經認
    定有罪之部分，有牽連犯之裁判上一罪關係，爰不另為無罪之諭知。
十、公訴意旨又以：被告癸○○與被告戊○○等亦有犯意之聯絡，經戊○○之介紹於
    六十九年十一月一日加入該分隊後僅從事鐵工二、三日後，即自行離職（嗣於七
    十四年間始再重回退輔會榮工處，惟每月工作日數甚少），並未實際在隊上從事
    工程之施作，竟夥同丙○○等共十五人基於意圖為自己不法所有、偽造出工紀錄
    表之概括犯意聯絡，而共同協議：由戊○○以「雇主」之身分統籌完成榮工處所
    交辦之工程，至於各分隊員則按照實際出工日數，以每日薪資約新台幣（下同）
    一千元之工資給付與確有實際出工之隊員，而榮工處原擬核發隊員工資之由各隊
    員個別開立薪資帳戶則交由戊○○統一管理、領取退輔會榮工處撥入隊員金融帳
    戶內之薪資，而隊員所出工施作無法完成所交辦工程之工作量，則由戊○○另行
    以上開薪資差額另行撥出部分費用僱用原住民或雜工協助施作以完成所有交辦之
    工程，以此方式而向榮工處詐領所完成交辦工程所擬核發之隊員薪資，總計戊○○自七十五年起至八十七年十二月三十一日資遣前為止，連續在職務上所掌管之
    「隊員出工紀錄表」及「薪資名冊」以上開虛偽之工作日數及日期不實記載，平
    均使各隊員實際上工之日數每月虛增四至五日（以平均每月四點五日計算）；而
    戊○○等於八十三年四月至七月期間，承繼前開意圖為自己不法所有、登載不實
    公文書之概括犯意聯絡，違反上開管理要點之規定而私自僱用原住民等雜工約數
 人，將前述僱用原民及雜工之工作日數分配至實際工作日數較少之隊員名義上，
    而虛偽填列於戊○○職務上所掌管之「隊員出工紀錄表」及「薪資名冊」上而虛
    偽編填記載，而虛增各分隊員實際上工日數每月平均約二日，足生損害於退輔會
    榮工處對於隊員薪資及勤惰管理之正確性及對於承作工程之施作人員管制施作品
    質之妥當性，因認涉犯行使公務員明知不實事項登載公文書罪、公務員詐術取財
    罪嫌等語。惟按被告死亡者，應為不受理之判決，刑事訴訟法第三百零三條第五
    款定有明文；本件被告癸○○起訴後業已於九十一年五月十六日死亡一情，有其
    戶籍資料一份在卷足佐，被告癸○○既已死亡，該部分起訴爰不經言詞辯論為不
    受理之諭知。
據上論斷，應依刑事訴訟法第二百九十九條第一項前段、第三百零三條第五款、第三
百零七條，刑法第二十八條、第五十六條、第二百十六條、第二百十三條，判決如主
文。本案經檢察官周欣潔到庭執行職務。
中       華       民       國   九十二  年     六      月    十二     日
                                臺灣嘉義地方法院刑事第三庭
                                      法  官  黃  國  益
右正本證明與原本無異。
如不服本判決，應於判決送達後十日內向本院提出上訴狀( 應附繕本 )。告訴人或被
害人如對於本判決不服者，應具備理由請求檢察官上訴，其上訴期間之計算係以檢察
官收受判決正本之日期為準。
中       華       民       國   九十二  年     六      月    十二     日
                                      書記官  林  柑  杏
附錄法條：
中華民國刑法第二百一十三條
公務員明知為不實之事項，而登載於職務上所掌之公文書，足以生損害於
公眾或他人者，處一年以上七年以下有期徒刑。
中華民國刑法第二百一十六條
行使第二百十條至第二百十五條之文書者，依偽造、變造文書或登載不實
事項或使登載不實事項之規定處斷。


司法院資訊處製作；財團法人民間司法改革基金會備份。
